【裁判字號】    96,交聲更,38
【裁判日期】    970226
【裁判案由】    違反道路交通管理處罰條例聲明異議
【裁判全文】
臺灣臺北地方法院交通事件裁定        96年度交聲更字第38號
原處分機關  交通部公路總局臺北區監理所板橋監理站
異  議  人
即受處分人  乙○○
上列異議人即受處分人因違反道路交通管理處罰條例案件，對於
交通部公路總局臺北區監理所板橋監理站於中華民國96年9 月5
日所為之處分（原處分案號：板監裁字裁41－AEW057816 號）聲
明異議，本院於96年10月22日以96年度交聲字第1045號裁定駁回
異議，受處分人抗告後，由臺灣高等法院於96年11月21日以96年
度交抗字第884 號裁定撤銷發回，本院裁定如下:
    主  文
原處分撤銷。
乙○○汽車駕駛人，爭道行駛不按遵行之方向行駛，處罰鍰新臺
幣陸佰元，並記違規點數壹點。
    理  由
一、按汽車駕駛人，爭道行駛有不按遵行之方向行駛之情形者，
    處新臺幣（下同）600 元以上1,800 元以下罰鍰，並記違規
    點數1 點，道路交通管理處罰條例第45條第1 款、第63條第
    1 項第1 款，分別定有明文。又道路交通管理處罰條例所用
    名詞「車輛」，係指在道路上以原動機行駛之汽車（包含機
    器腳踏車）或以人力、獸力行駛之車輛，而道路交通安全規
    則所用名詞「汽車」，係指在道路上不依軌道或電力架線而
    以原動機行駛之車輛（包含機器腳踏車），道路交通管理處
    罰條例第3 條第8 款、道路交通安全規則第2 條第1 項第1
    款亦有明定。
二、本件異議人即受處分人乙○○於民國96年7 月26日晚間11時
    50分許，騎乘林文賢所有車牌號碼為BBA-726 號之普通重型
    機車，沿臺北市萬華區○○○路北往南向左轉桂林路往東行
    駛時，因未依禁止左轉標誌之指示，直接左轉桂林路行駛，
    經臺北市政府警察局萬華分局昆明派出所員警甲○○以受處
    分人有「未依標誌行駛」之違規行為，依違反道路交通管理
    處罰條例第48條第1 項第2 款規定掣單舉發。受處分人拒絕
    於舉發通知單上簽名，經員警告知應到案日期及處所，並於
    舉發通知單之收受通知聯者簽章欄上註明「拒簽」事由後，
    視為受處分人已收受。嗣受處分人於96年8 月9 日舉發通知
    單上所載應到案日期前，逕向舉發單位即臺北市警察局萬華
    分局提出申訴，經舉發單位調查結果，仍認受處分人有上開
    違規行為，原處分機關即交通部公路總局臺北區監理所板橋
    監理站則以受處分人有「不依標誌、標線、號誌指示」之違
    規行為，依違反道路交通管理處罰條例第48條第1 項第2 款
    規定，於96年9 月5 日以板監裁字裁41－AEW0000000號裁決
    書裁處受處分人600 元罰鍰，並依同條例第63條第1 項第1
    款（裁決書漏列第1 項第1 款）規定，記違規點數1 點。
三、聲明異議意旨略以：該違規地點施工凌亂不堪，並無任何替
    代指標，受處分人第1 次至此地，本來就對此地不熟悉，其
    當場向值勤員警陳述事實，但該員警不予領會，其並未逆向
    行駛，又本件舉發亦無違規照片為證云云。
四、訊據受處分人乙○○固坦承有於舉發時間騎乘前開機車行經
    舉發地點之事實，惟矢口否認有何違規行為，辯稱：並無未
    依標誌行駛之違規，希望警方提供證據。舉發現場施工凌亂
    ，從伊開始行進方向，根本看不出有禁止左轉之標誌，路上
    標誌亦不清楚云云。經查：
（一）本件舉發地點即臺北市○○○路與桂林路之交叉路口於96
      年7 月起至11月間止，確曾辦理槽化島人行道工程施工作
      業之事實，有臺北市政府工務局新建工程處97年1 月2 日
      北市工新工字第09632351700 號函暨施工範圍之附圖1 份
      附卷可稽（見本院卷第5 頁至第6 頁），顯見該交叉路口
      之道路於案發時確在整修中，是受處分人陳稱舉發地點當
      時因施工而凌亂等語，尚堪採信。
（二）而針對本件舉發取締經過部分，業經證人即舉發員警甲○
      ○到庭結證稱：「96年7 月26日晚間11時50分許，我騎乘
      警用機車從中華路北往南方向行駛至桂林路時，看見受處
      分人從桂林路往中華路方向行駛，家樂福在桂林路的右方
      ，受處分人從桂林路出來行駛到中華路是逆向行駛的，我
      看到就攔停受處分人，她不服攔停，又掉頭騎回家樂福門
      口。」等語（見本院卷第頁背面），且就禁止左轉標誌
      之設置地點，上開證人亦證稱：「西寧南路的號誌燈上。
      因當時地面在施工，就算有標線，地面的泥土、灰塵蠻多
      ，應該也看不清楚。」等語綦詳（見本院卷第12頁）。復
      針對本院所提示本院96年度交聲字第1045號卷第18頁所附
      之照片，證稱：「（該照片禁止左轉的標誌在何處？）相
      片是從西寧南路北往南的方向拍過去的，當時我所謂的禁
      止左轉的標誌就是家樂福門口這個。」、「（當時你有無
      看到該標誌？）因我是從桂林路行駛，所以看不到該標誌
      。」等語（見本院卷第12頁），並對於臺灣高等法院96年
      度交抗字第884 號案卷所附之照片，亦證稱：「（可否從
      照片上看出禁止左轉標誌？）照片拍攝角度比較低，連號
      誌燈都無法看到，所以看不到禁止左轉標誌，照片3 上雖
      然照得比較高，但那根號誌桿是桂林路、中華路口，而非
      西寧南路、桂林路口的號誌桿。」；另補充證稱：「我攔
      停受處分人時是因為她逆向行駛，我當時有告知她，她說
      她沒有看到標誌，所以我才帶她去西寧南路上看禁止左轉
      的標誌，我也承認她從家樂福出來是看不到那個標誌，但
      她是逆向行駛，我才開她不依標線、標誌行駛，就是她逆
      向行駛，而不是違規左轉。」、「（逆向行駛違反何標線
      標誌？）車道有箭頭，且路的中間有分隔島，還有雙黃線
      ，當時路面也看得清楚，路的中間是為了提醒用路人，還
      設了反光錐。」等語（見本院卷第12頁背面），再另由受
      處分人於抗告時所提出之編號3 、4 照片（見臺灣高等法
      院96年度交抗字第884 號卷第10頁）觀之，可知於本件受
      處分人遭舉發從上開家樂福量販店在西寧南路上之入口處
      出發，騎車自西寧南路左轉桂林路往東方向行駛時，受處
      分人並未能知悉在西寧南路與桂林路交叉路口之交通號誌
      桿上設有禁止左轉之標誌等情，核與證人甲○○上開所為
      之證述相符。綜前，受處分人騎乘機車自上開家樂福量販
      店在西寧南路上之入口處出發，由西寧南路左轉東向往桂
      林路行駛時，其並未能見到在該交叉路口所設置之禁止左
      轉標誌，且該處道路地面上所設置之標線，亦因施工之故
      ，無法清晰辨別，以供受處分人騎乘機車時遵循，故受處
      分人並無因故意或過失，不依標誌指示駕車轉彎之行為。
      然按違反行政法上義務之行為非出於故意或過失者，不予
      處罰，行政罰法第7 條既定有明文，則受處分人所辯稱伊
      並無故意或過失未依標誌行駛之違規等語，應足採信，進
      而受處分人此部分提出之異議應為有理由，是原處分機關
      以受處分人有不依標誌指示行駛之違規所為之裁決處分，
      尚與法不合，自應由本院將原處分撤銷，裁處如主文第1
      項之所示。
（三）惟受處分人騎車沿西寧南路左轉桂林路往東方向行駛時，
      因逆向行駛而被攔停之事實，亦據證人甲○○到庭結證綦
      詳，且就上開臺北市政府工務局新建工程處函文檢附之附
      圖及依受處分人於抗告時所提供之照片編號3 、4 相互對
      照以觀，可得知於本件違規行為發生之時，在西寧南路與
      桂林路交叉路口之行車分向車道，確設有分隔島及反光錐
      以供車輛駕駛人按遵行方向行駛之事實，是受處分人在西
      寧南路逕行左轉桂林路往東方向行駛，顯未依行車方向指
      示，而有逆向行駛之違規，故受處分人爭道行駛而不按遵
      行之方向行駛之情形至為明確。雖當場取締違規之員警即
      證人甲○○認該路段車道設有箭頭及雙黃線，便以受處分
      人有未依標誌、標線、號誌指示行駛為由，依道路交通管
      理處罰條例第48條第1 項第2 款規定加以舉發，但受處分
      人前揭之逆向行駛違規行為，亦應係該當道路交通管理處
      罰條例第45條第1 款之爭道行駛有不按遵行之方向行駛之
      情形，且由道路交通管理處罰條例第45條第1 款及第48條
      第1 項第2 款規定之立法體例以觀，顯可知前者為後者之
      特別規定，是應優先適用道路交通管理處罰條例第45條第
      1 款之規定，方與本件受處分人之違規行為較為契合。再
      者，受處分人為領有駕駛執照之駕駛人，無論其是否如其
      所辯，係第1 次至舉發地點或對該處不甚熟悉，本均應注
      意道路上標誌之指示，而按應遵行之方向行駛，是受處分
      人以上開情詞置辯，顯係卸責之詞，不足採信，進而本件
      爭道行駛不按遵行之方向行駛之違規，當可歸責於受處分
      人。綜上，本件事證明確，受處分人之前揭違規行為應堪
      認定，是應由本院依據道路交通管理處罰條例第45條第1
      款之規定，裁處如主文第2 項所示，以資警惕。
五、據上論斷，應依道路交通案件處理辦法第20條前段，裁定如
    主文。
中    華    民    國    97    年     2    月    26    日
                  交通法庭    法  官  葉力旗
上正本證明與原本無異。
如不服本裁定，應於裁定送達後5日內向本院提出抗告狀。
                              書記官  林碧華
中    華    民    國    97    年    2     月    26    日
附錄：
道路交通管理處罰條例第45條第1 款
汽車駕駛人，爭道行駛有下列情形之1 者，處新臺幣600 元以上
1,800元以下罰鍰：
一、不按遵行之方向行駛。


司法院資訊處製作；財團法人民間司法改革基金會備份。
